【裁判字號】    99,再易,5
【裁判日期】    990308
【裁判案由】    再審之訴
【裁判全文】
臺灣臺南地方法院民事判決               99年度再易字第5號
再審原告    國通汽車股份有限公司
法定代理人  甲○○
訴訟代理人  周中臣  律師
            黃錫耀  律師
再審被告    乙○○
上列當事人間請求損害賠償事件，再審原告對於中華民國99年1
月20日本院98年度簡上字第99號確定判決提起再審之訴，本院判
決如下：
    主      文
再審原告之訴駁回。
再審訴訟費用新台幣伍仟柒佰玖拾元由再審原告負擔。
    事實及理由
一、再審原告起訴主張：
(一)、遵守不變期間之證據：依最高法院73年台抗字第449號判例
    意旨，因本件不變期間係自判決確定時起算，再審原告並無
    須表明遵守不變期間之證據，唯為方便本院計，仍就此說明
    如下：本院98年度簡上字第99號民事判決（下稱原確定判決
    ），係於民國（下同）99年l月20日判決，書記官亦於99年1
    月20日作成正本，而本件判決訴訟代理人蘇文奕律師係於99
    年l月26日收受。而再審之訴，依民事訴訟法第500條第1項
    之規定，應於30日之不變期間內提起，而本件再審之訴於99
    年2月11日提起，即使以本件判決作成之99年1月20日計算，
    仍在30日之內，故本件再審之提起確有遵守不變期間。
(二)、再審理由及關於再審理由之證據：原確定判決顯有違最高法
    院17年上字第917號判例，依最高法院60年台再字第170號判
    例及大法官會議釋字第177號解釋，原確定判決顯有民事訴
    訟法第496條第1項第1款判決適用法規顯有錯誤之事由，且
    若依最高法院17年上字第917號判例之意旨，即應駁回再審
    被告之訴及假執行之聲請，當然亦於判決有影響，故自得提
    起本件再審之訴，理由詳述如下：
  1.原確定判決所應審酌之事實為系爭汽車有無給付不完全之情
    形，蓋由原確定判決中原告（即再審被告）之主張、被告（
    即再審原告）之防禦及原確定判決之理由，即可證明。
  2.系爭逆電流控制盒為再審被告所自行加裝，並非再審原告所
    交付系爭汽車之零件，故其有無瑕疵，均與再審原告無關。
    而本院臺南簡易庭97年度南簡字第383號判決亦認：「至原
    告所自行加裝逆電流之配備及因其瑕疵所可能引起系爭車輛
    風險部分，自不包括在承攬範圍內。因之，原告主張被告因
    原告加裝逆電流設備引起本件系爭車輛起火之事件，應負承
    攬關係之擔保責任一節，自不足採信。」（見該判決第15頁
    ）；另本院98年度簡上字第99號判決，亦持相同之看法（見
    該判決第21頁）。故可知原確定判決亦認逆電流控制盒，乃
    再審被告所自行加裝，與再審原告無關。
  3.原確定判決就系爭汽車之舉證責任分配，乃併舉最高法院77
    年台上字第1989號判決，及民事訴訟法第277條但書之規定
    ：「本件系爭車輛，從被告94年5月9日提供原告之交修單，
    記載『穩壓轉接控制盒─自加裝』，可資證明被告知悉系爭
    車輛有加裝逆電流的設備，亦為兩造所不爭執，且原告係使
    用者，被告係車廠並為系爭車輛之保養廠，而系爭車輛係在
    無外力介入之情形下起火，是依上開最高法院裁判及民事訴
    訟法第277條但書規定，本件自應由被告就系爭車輛起火之
    事件有非可歸責於己之事由所致為舉證證明，在本件之情形
    ，應由被告證明系爭車輛起因於原告加裝之逆電流控制盒所
    引致，被告始可免責。」（見本院臺南簡易庭97年度南簡字
    第383號判決第16頁）；另本院98年度簡上字第99號判決亦
    持相同看法（見該判決第20頁及第21頁）。可知原確定判決
    「是依上開最高法院裁判及民事訴訟法第277條但書規定」
    ，認「本件自應由被告就系爭車輛起火之事件有非可歸責於
    己之事由所致為舉證證明」，「而在本件之情形，應由被告
    證明系爭車輛起因於原告加裝之逆電流控制盒所引致，被告
    始可免責。」。惟再審原告雖曾主張系爭汽車之起火，係因
    再審被告私下加裝之逆電流控制盒起火燃燒所致。然此乃再
    審原告於訴訟上之抗辯而已，縱令再審原告就此抗辯事由負
    舉證責任，且無法證明逆電流控制盒為導致系爭汽車起火之
    原因，亦僅係再審原告之抗辯事實無法證明而已，依上引最
    高法院17年上字第917號判例之意旨，即「被告就其抗辯事
    實即令不能舉證，或其所舉證據尚有疵累，亦應駁回原告之
    請求」，則依此判例亦應駁回再審被告之請求。原確定判決
    顯然將再審被告所自行加裝之逆電流控制盒與系爭汽車有無
    給付不完全之二不同且無關之事，混為一談，顯有錯誤。蓋
    系爭汽車有無給付不完全，乃原確定判決所必須判斷之事項
    。惟逆電流控制盒，乃係再審被告私下所加裝，並非系爭汽
    車之零件，故再審被告私下所加裝之逆電流控制盒，有無瑕
    疵，是否係引起火災之原因，要皆與系爭汽車有無給付不完
    全之處，均屬無關；能證明該加裝之控制盒係起火之原因固
    好，但縱再審原告無法證明，亦僅止於此而已。然系爭汽車
    有何給付不完全之處，仍屬不明。故縱再審原告不能證明逆
    電流控制盒是起火之原因，但系爭汽車有何給付不完全之處
    ，仍屬未能證明之事項。而此一事項，依原確定判決所引之
    最高法院77年台上字第1989號判決，其舉證責任乃在債權人
    ，蓋此即係最高法院77年度台上字第1989號判決所謂之「雖
    債權人於受領給付後，以債務人給付不完全為由，請求債務
    人損害賠償，關於給付不完全之點，應轉由債權人負舉證責
    任」。茲再審被告係於受領系爭汽車之給付後，始主張不完
    全給付，因此債權人即再審被告即須先就系爭汽車有如何之
    給付不完全之處為證明後，債務人即再審原告始應就債權人
    即再審被告所已證明之有如何給付不完全之處，是否不可歸
    責於債務人即再審原告為證明，此乃原確定判決引此最高法
    院判決之當然解釋，及必然之結果。而原確定判決已認定逆
    電流控制盒，乃再審被告所自行加裝之配備，並非再審原告
    所交付系爭汽車之零件，且原確定判決亦認定逆電流控制盒
    之瑕疵，並非系爭汽車零件之瑕疵，故再審原告不負承攬瑕
    疵之擔保責任，已如上開貳之二所述。既然逆電流控制盒非
    屬再審原告所交付系爭汽車之零件，則其有無瑕疵與系爭汽
    車有無給付不完全根本無關。故縱再審原告未能證明逆電流
    控制盒為起火之原因，也無法因此即逕認系爭汽車有何給付
    不完全之處，而系爭汽車有無給付不完全之處，依原確定判
    決所引最高法院77年台上字第1989號判決，仍屬債權人即再
    審被告應舉證證明之事項。惟債權人即再審被告，既未就系
    爭汽車有如何之給付不完全為證明，則依上引最高法院17年
    上字第917號判例，本應駁回再審被告之請求，但原確定判
    決卻為相反之判決，判令再審原告應給付新臺幣（下同）36
    萬元，自與該判例有違。因此原確定判決自有民事訴訟法第
    496條第1項第1款適用法規顯有錯誤之再審事由，再審原告
    自得提起本件再審。
  4.原確定判決違反最高法院17年上字第917號判例，顯於判決
    結果有影響：原確定判決既引最高法院77年台上字第1989號
    判決做為不完全給付爭點之舉證責任分配依據，則依該最高
    法院判決「債權人於受領給付後，以債務人給付不完全為由
    ，請求債務人損害賠償，關於給付不完全之點，應由債權人
    負舉證責任」之舉證分配原則，系爭汽車有如何之給付不完
    全之點，本應由再審被告負舉證之責，既然再審被告未能先
    就系爭汽車有如何之給付不完全處為證明；且逆電流控制盒
    亦非系爭汽車之零件，再審原告主張該控制盒為起火之原因
    ，其性質僅係再審原告之抗辯而已，故依最高法院17年上字
    第917號判例「…應先由原告負舉證之責，若原告先不能舉
    證，以證實自己主張之事實為真實，則被告就其抗辯事實即
    令不能舉證，或其所舉證據尚有疵累，亦應駁回原告之請求
    」之意旨，即應駁回再審被告之請求。故原確定判決若正確
    依所引最高法院77年台上字第1989號判決，為舉證責任之分
    配，且亦未違反最高法院17年上字第917號判例之意旨，即
    不可能判再審原告應給付再審被告36萬元，而應會將再審被
    告之訴及假執行之聲請均駁回。因此，原確定判決之違反上
    開最高法院判決及判例顯然對判決結果有重大影響等情。
(三)、並聲明：求為判決：
  1.本院臺南簡易庭97年度南簡字第383號與本院98年度簡上字
    第99號確定判決關於命再審原告給付再審被告36萬元及其法
    定利息與得假執行部分暨駁回該部分之上訴與命負擔該部分
    前審訴訟費用之裁判均廢棄。
  2.上開廢棄部分，再審被告在前審之訴及假執行之聲請均駁回
    。
  3.再審及前審訴訟費用均由再審被告負擔。
二、再審被告則未提出準備書狀作何聲明或陳述。
三、按有下列各款情形之一者，得以再審之訴對於確定終局判決
    聲明不服。再審之訴，應於30日之不變期間內提起。前項期
    間，自判決確定時起算，判決於送達前確定者，自送達時起
    算。民事訴訟法第496條第1項前段及第500條第1項、第2項
    前段分別定有明文。經查：
(一)、本院98年度簡上字第99號民事確定判決（下稱原確定判決）
    係不得上訴之終局判決，依民事訴訟法第398條第2項規定，
    於宣示時之99年1月20日即告確定，故其不變期間應自原確
    定判決送達再審原告之時起算。又依前揭規定，本件再審之
    訴之客體應為確定之終局判決，即本院98年度簡上字第99號
    確定判決。再審原告併將本院臺南簡易庭97年度南簡字第38
    3號（原簡易訴訟程序第一審判決）列為再審之訴之客體，
    應係贅引，先予敘明。
(二)、本件再審原告係於99年1月26日收受原確定判決，有送達證
    書附於上開案卷可稽，則再審原告於99年2月11日提起本件
    再審之訴，並未逾前揭法定不變期間，自屬合法。
四、再審原告主張縱再審原告不能證明逆電流控制盒是起火之原
    因，但系爭車輛有何給付不完全之處，應由再審被告先為證
    明後，再審原告始應就再審被告所已證明之有如何給付不完
    全之處，是否不可歸責於再審原告為證明。既然逆電流控制
    盒非屬再審原告所交付系爭車輛之零件，其有無瑕疵與系爭
    車輛有無給付不完全根本無關，故縱再審原告未能證明逆電
    流控制盒為起火之原因，亦無法逕認系爭車輛有何給付不完
    全之處，且再審原告主張該控制盒為起火之原因，其性質僅
    係再審原告之抗辯，依最高法院17年上字第917號判例，本
    應駁回再審被告之請求。但原確定判決卻為相反之判決，自
    有民事訴訟法第496條第1項第1款所稱適用法規顯有錯誤之
    情形云云；惟查：
(一)、按民事訴訟法第496條第1項第1款所謂適用法規顯有錯誤者
    ，係指確定終局判決依該確定終局判決所確定之事實，或於
    第三審為法律審時，其所為判決係依據第二審判決所確定之
    事實，而為之法律上判斷，有積極適用法規不當，或有消極
    不適用法規顯然影響裁判之情形而言。所謂適用法規不當，
    係指確定終局判決所適用之法規，顯然不合法律規定，或與
    司法院現尚有效及大法官會議之解釋，或最高法院現尚有效
    之判例，顯然違反者而言（最高法院60年台再字第170號判
    例及司法院大法官釋字第177號解釋足資參照）。準此，原
    確定判決是否有適用法規顯有錯誤之情事，自應以原確定判
    決確定之下列事實為基礎，依此為法律上之判斷：
  1.再審被告於92年2月25日向再審原告購買系爭車輛，自再審
    原告交付車輛予再審被告之日起，再審被告定期均將系爭車
    輛送交再審原告保養廠進行維修保養，由再審原告進行承攬
    保養服務（見原確定判決第19頁）。
  2.系爭車輛於94年6月17日上午從台南永康到機場後， 經由高
    速公路，停放在高雄市○○○○路易達餐廳停車場時，發生
    起火事故，嗣經高雄市消防局右昌分隊指派鑑識人員鑑定後
    ，認定排除第三人縱火可能性（見原確定判決第19頁）。
  3.再審被告就系爭車輛保養使用上，一直都仰賴再審原告及其
    服務人員之意見，而再審原告知悉系爭車輛經再審被告自行
    加裝逆電流之設備（見原確定判決第20、22頁）。
(二)、再審原告雖主張上揭事由，謂原確定判決顯有違最高法院17
    年上字第917號判例，依最高法院60年台再字第170號判例及
    司法院大法官釋字第177號解釋，原確定判決顯有民事訴訟
    法第496條第1項第1款所稱判決適用法規顯有錯誤之事由云
    云；惟查：
  1.按當事人主張有利於己之事實者，就其事實有舉證之責任。
    但法律別有規定，或依其情形顯失公平者，不在此限。民事
    訴訟法第277條定有明文。民事訴訟如係由原告主張權利者
    ，應先由原告負舉證之責，若原告先不能舉證，以證實自己
    主張之事實為真實，則被告就其抗辯事實即令不能舉證，或
    其所舉證據尚有疵累，亦應駁回原告之請求，最高法院著有
    17年上字第917號判例足資參照。又依最高法院19年上字第2
    345號判例，各當事人就其所主張有利於己之事實，均應負
    舉證之責，故一方已有適當之證明者，相對人欲否認其主張
    ，即不得不更舉反證。顯見依上開舉證責任分配之法則，法
    律關係存否之各要件事實，應依各該要件事實之性質，以定
    舉證責任之分配，非謂所有之要件事實，均應由原告先負舉
    證之責任。是故，當事人主張權利發生者，應就該權利發生
    之特別要件事實存在，負舉證之責任。當事人主張權利障礙
    、權利消滅者，應就該權利障礙、權利消滅之特別要件事實
    存在，負舉證之責任。
  2.次按因可歸責於債務人之事由，致為不完全給付者，債權人
    得依關於給付遲延或給付不能之規定行使其權利。因不完全
    給付而生前項以外之損害者，債權人並得請求賠償。民法第
    227條定有明文。所謂不完全給付，係指債務人未依債務本
    旨為給付而言，析其要件為：(1)須債務人為給付，(2)須給付
    為不完全，(3)須可歸責於債務人。又債權人受領給付後，以
    給付不完全為由，請求債務人損害賠債，揆諸前揭舉證責任
    分配之法則，關於給付不完全固應由債權人負舉證責任，然
    債務人以給付不完全係因非可歸責於己之事由所致為抗辯，
    其非可歸責於己之事實仍應由債務人證明之。至於因可歸責
    於債務人之事由，債權人不負證明之責。準此，原確定判決
    認定：「系爭車輛自上訴人乙○○向被上訴人國通汽車公司
    購買後，均定期送交被上訴人國通汽車公司進行維修保養，
    而被上訴人國通汽車公司早已知悉上訴人乙○○加裝之逆電
    流控制盒，並非原廠設備，此有上訴人乙○○提出之交修單
    ，記載「穩壓轉接控制盒－自加裝」在卷可憑，且為被上訴
    人國通汽車公司所不爭執。然上訴人乙○○先前至被上訴人
    國通汽車公司保養廠進行例行性保養時，維修人員亦未向上
    訴人乙○○表示安裝逆電流盒將會影響系爭車輛之性能、安
    全、壽命。被上訴人國通汽車公司既為專業汽車修理保養廠
    ，且為系爭車輛之保養廠，而系爭車輛係在無外力介入之情
    形下起火，是依上開說明及民事訴訟法第277條但書規定，
    本件應由被上訴人國通汽車公司就系爭車輛起火之事件有非
    可歸責於己之事由所致為舉證證明，即應由被上訴人國通汽
    車公司證明系爭車輛起火係因上訴人乙○○加裝之逆電流控
    制盒所引致，被上訴人國通汽車公司始可免責」，「綜上，
    既無明確證據足以證明上訴人乙○○於系爭車輛加裝逆電流
    控制盒導致起火，且為系爭車輛起火之唯一原因，而被上訴
    人國通汽車公司復無法證明就系爭車輛起火之事件有因非可
    歸責於己之事由所致，揆諸前揭1.及3.就舉證責任分配之說
    明，系爭車輛在無外力介入之情形下，起火造成損害，被上
    訴人國通汽車公司既無法證明就系爭車輛起火係非可歸責於
    己之事由所致，自應由被上訴人國通汽車公司負損害賠償之
    責」（見原確定判決第22、25頁），顯已明白指出給付不完
    全應由再審被告（債權人）負舉證責任，至因非可歸責於債
    務人之事由所致之抗辯，應由再審原告（債務人）負舉證之
    責任。則原確定判決就不完全給付之要件事實所為舉證責任
    之分配，並無違誤。
  3.又本件再審原告交付再審被告之系爭車輛（買賣標的物），
    原確定判決既已確定：「系爭車輛於94年6月17日上午從台
    南永康到機場後，經由高速公路，停放在高雄市○○○○路
    易達餐廳停車場時，發生起火事故，嗣經高雄市消防局右昌
    分隊指派鑑識人員鑑定後，認定排除第三人縱火可能性」，
    「系爭車輛在無外力介入之情形下，起火造成損害」之事實
    為其判決基礎（見原確定判決第19、22頁），自已就再審原
    告交付再審被告系爭車輛之給付，該當「給付為不完全」之
    要件事實為判斷，且該判斷係屬原確定判決取捨證據、認定
    事實之職權行使，並無適用法規顯有錯誤之情事。再審原告
    主張系爭車輛有何給付不完全之處，仍屬未能證明之事項。
    再審被告未能先就系爭車輛有如何之給付不完全處為證明，
    且逆電流控制盒亦非系爭車輛之零件，原確定判決將再審被
    告所自行加裝之逆電流控制盒與系爭車輛有無給付不完全之
    二不同且無關之事，混為一談云云，顯非有據。因此，再審
    原告進而主張其於原確定判決程序，縱就其抗辯逆電流控制
    盒為起火之原因之事實不能舉證，或其所舉證據尚有疵累，
    原確定判決亦應駁回再審被告之請求云云，應係誤認舉證責
    任分配之法則，難謂可採。
  4.準此，原確定判決命再審原告應就因非可歸責於再審原告（
    債務人）之事由負舉證之責任，於舉證責任分配之原則，並
    無違背，已如前述。又原確定判決據此認定「被上訴人國通
    汽車公司既無法證明就系爭車輛起火係非可歸責於己之事由
    所致，自應由被上訴人國通汽車公司負損害賠償之責」（見
    原確定判決第25、26頁），自無違誤。從而，再審原告主張
    原確定判決顯有違最高法院17年上字第917號判例，依最高
    法院60年台再字第170號判例及司法院大法官釋字第177號解
    釋，原確定判決顯有民事訴訟法第496條第1項第1款所稱判
    決適用法規顯有錯誤之事由云云，非有理由。
(三)、綜上所述，再審原告以上揭事由，主張原確定判決有適用法
    規顯有錯誤之再審理由云云，為不足採。從而，再審原告依
    此請求廢棄原確定判決，並為其有利之判決，顯非有據。又
    本件為判決之基礎已臻明確，再審原告其餘之攻擊防禦方法
    及未經援用之證據，經本院斟酌後，認為均不足以影響本判
    決之結果，自無逐一詳予論駁之必要，併此敘明。
五、末按再審之訴，顯無再審理由者，得不經言詞辯論，以判決
    駁回之，民事訴訟法第502條第2項定有明文。本件再審原告
    主張原確定判決有民事訴訟法第496條第1項第1款規定適用
    法規顯有錯誤之再審事由云云，顯為無理由。從而，再審原
    告據以提起本件再審之訴，揆之上開說明，自得不經言詞辯
    論，逕以判決駁回之。
六、本件再審之訴訴訟費用為裁判費5,790元，應由敗訴之再審
    原告負擔，爰確定如主文第2項所示。
七、據上論結，本件再審之訴為無理由，依民事訴訟法第502條
    第2項、第78條、第87條第1項，判決如主文。
中    華    民    國    99    年    3     月    8     日
                  民事第一庭    審判長法  官  高榮宏
                                      法  官  王漢章
                                      法  官  張季芬
以上正本證明與原本無異。
本判決不得上訴。
中    華    民    國    99    年    3     月    9     日
                                      書記官  顏惠華

司法院資訊處製作；財團法人民間司法改革基金會備份。
